ACORDAO-COMPLETO-2471276

ACÓRDÃO 8105/2021 ATA 18/2021 - SEGUNDA CÂMARA

VISTOS, relatados e discutidos estes autos de tomada de contas especial instaurada pelo 59º Batalhão de Infantaria Motorizado em desfavor de Joanete Mendes da Silva diante do desvio dos correspondentes recursos federais em função das apurações no âmbito do Inquérito Policial Militar (IPM) n.º 64238.0005828/2013-86, tendo sido identificadas a ausência de comunicação sobre o falecimento da beneficiária da pensão especial instituída pelo ex-combatente da Força Expedicionária Brasileira (FEB) e a apresentação de inidôneos documentos como comprovantes de vida, além dos indevidos saques durante o período de 18/1/2011 a 1º/7/2013;
	ACORDAM os Ministros do Tribunal de Contas da União, reunidos na Sessão da 2ª Câmara, ante as razões expostas pelo Relator, em:
	9.1. declarar a revelia de Joanete Mendes da Silva, nos termos do art. 12, § 3º, da Lei n.º 8.443, de 1992;
	9.2. julgar irregulares as contas de Joanete Mendes da Silva, nos termos dos arts. 16, III, alínea "d", e 19, caput, 23, III, da Lei n.º 8.443, de 1992, para condená-la ao pagamento do correspondente débito, com a atualização monetária e os juros de mora calculados desde a data informada até o efetivo recolhimento, fixando-lhe o prazo de 15 (quinze) dias, contados da notificação, para que comprove perante o Tribunal, nos termos do art. 214, III, "a", do RITCU, o recolhimento da referida dívida em favor do Tesouro Nacional, na forma da legislação em vigor, sob as seguintes condições:
	Data da Ocorrência
	Valor Original (em R$) 

	 18/1/2011
	 2.159,92

	 1º/2/2011
	 5.073,04

	 1º/3/2011
	 5.073,04

	 1º/4/2011
	 5.120,51

	 1º/5/2011
	  5.120,51

	 1º/6/2011
	  5.120,51

	 1º/7/2011
	  5.120,51

	 1º/8/2011
	  5.120,51

	 1º/9/2011
	  5.121,04

	1º/10/2011
	  5.121,04

	1º/11/2011
	10.235,03

	1º/12/2011
	  5.121,04

	  1º/1/2012
	  5.160,68

	  1º/2/2012
	   5.160,68

	  1º/3/2012
	   5.160,68

	  1º/4/2012
	   5.160,68

	  1º/5/2012
	   5.160,68

	 1º/6/2012
	 5.160,68

	 1º/7/2012
	 5.160,68

	 1º/8/2012
	 5.160,68

	 1º/9/2012
	 5.160,68

	1º/10/2012
	 5.160,68

	1º/11/2012
	10.314,31

	1º/12/2012
	 5.160,68

	  1º/1/2013
	 5.202,11

	  1º/2/2013
	 5.202,11

	  1º/3/2013
	 5.589,45

	  1º/4/2013
	 5.589,45

	  1º/5/2013
	 5.589,45

	  1º/6/2013
	 8.570,40

	  1º/7/2013
	  5.589,45

	9.3 aplicar em desfavor de Joanete Mendes da Silva a multa prevista no art. 57 da Lei n.º 8.443, de 1992, sob o valor de R$ 90.000,00 (noventa mil reais) , fixando-lhe o prazo de 15 (quinze) dias, contados da notificação, para que comprove, perante o Tribunal, nos termos do art. 214, III, "a", do RITCU, o recolhimento da referida dívida ao Tesouro Nacional, com a atualização monetária, na forma da legislação em vigor;
	9.4. autorizar, caso requerido, nos termos do art. 26 da Lei n.º 8.443, de 1992, e do art. 217 do RITCU, o parcelamento das dívidas fixadas por este Acórdão em até 36 (trinta e seis) parcelas mensais e sucessivas, com a devida atualização monetária e os correspondentes acréscimos legais, esclarecendo à responsável que a falta de pagamento de qualquer parcela importará no vencimento antecipado do saldo devedor, sem prejuízo das demais medidas legais;
	9.5. autorizar, desde logo, a cobrança judicial das dívidas fixadas por este Acórdão, nos termos do art. 28, inciso II, da Lei nº 8.443, de 1992, diante do não atendimento à notificação; e
9.6. enviar a cópia do presente Acórdão, com o Relatório e a Proposta de Deliberação, à Procuradoria da República no Estado de Alagoas, nos termos do § 3º do art. 16 da Lei n.º 8.443, de 1992, para o ajuizamento das ações civis e penas cabíveis.

Tomada de Contas Especial diante do desvio de recursos públicos a partir das apurações do Inquérito Policial Militar (IPM) n.º 64238.0005828/2013-86, tendo sido identificadas a ausência de comunicação do falecimento de beneficiária de pensão especial de ex-combatente da Força Expedicionária Brasileira (FEB) e a apresentação de documentos inidôneos como comprovantes de vida, além de saques indevidos durante o período de 18/1/2011 a 1º/7/2013.

Segunda Câmara

59º Batalhão de Infantaria Motorizado junto ao Exército Brasileiro.

3. Responsável: Joanete Mendes da Silva (CPF XXX.878.844-XX).

13.1. Ministros presentes: Bruno Dantas (Presidente), Augusto Nardes e Raimundo Carreiro.
13.2. Ministro-Substituto convocado: Marcos Bemquerer Costa.
13.3. Ministro-Substituto presente: André Luís de Carvalho (Relator).

ANDRÉ DE CARVALHO

Trata-se de tomada de contas especial instaurada pelo 59º Batalhão de Infantaria Motorizado em desfavor de Joanete Mendes da Silva diante do desvio dos correspondentes recursos federais em função das apurações no âmbito do Inquérito Policial Militar (IPM) n.º 64238.0005828/2013-86, tendo sido identificadas a ausência de comunicação sobre o falecimento da beneficiária da pensão especial instituída pelo ex-combatente da Força Expedicionária Brasileira (FEB) e a apresentação de inidôneos documentos como comprovantes de vida, além dos indevidos saques durante o período de 18/1/2011 a 1º/7/2013.
2.	Após a análise final do feito, a Auditora Federal Patrícia Almeida de Amorim lançou o seu parecer conclusivo à Peça 62, com a anuência dos dirigentes da Secex-TCE (Peças 63 e 64) , nos seguintes termos:
	" (...) 2. Em 28/4/2020, com fundamento na IN/TCU 71/2012, alterada pela IN/TCU 76/2016 e DN/TCU 155/2016, o dirigente da instituição 59º Batalhão de Infantaria Motorizado autorizou a instauração da tomada de contas especial (peça 1) . O processo foi registrado no sistema e-TCE com o número 2250/2020.
	3. O fundamento para a instauração da Tomada de Contas Especial, conforme consignado na matriz de responsabilização elaborada pelo tomador de contas, foi a constatação da seguinte irregularidade: 
	'O motivo para a instauração da presente tomada de contas especial foi decorrente dos saques indevidos, realizados pela Sra JOANETE DA SILVA CAVALCANTE no período de 18 de janeiro de 2011 1º de julho de 2013, dos valores depositados pelo Exército Brasileiro na conta corrente da Pensionista Especial de Ex-combatente, a Sra. ISMÊNIA MENDES DA SILVA, supostamente (falecida em 17.01.2011) , conforme demostrado no Inquérito Policial Militar IPM, conforme Portaria n° 044-S2-IPM, de 4 de outubro de 2013, e Relatório de Sindicância.'
	4. A responsável arrolada na fase interna foi devidamente comunicada e, diante da ausência de justificativas suficientes para elidir a irregularidade e da não devolução dos recursos, instaurou-se a tomada de contas especial.
	5. No relatório (peça 44) , o tomador de contas concluiu que o prejuízo importaria no valor original de R$ 171.920,91, imputando-se a responsabilidade a Joanete Mendes da Silva, na condição de beneficiário. 
	6. Em 18/11/2020, a Centro de Controle Interno do Exército emitiu o relatório de auditoria (peça 46) , em concordância com o relatório do tomador de contas. O certificado de auditoria e o parecer do dirigente do órgão de controle interno concluíram pela irregularidade das presentes contas (peças 47 e 48) .
	7. Em 18/11/2020, o Comandante do Exército, Gen Ex Edson Leal Pujol, atestou haver tomado conhecimento das conclusões contidas no relatório e certificado de auditoria, bem como do parecer conclusivo do dirigente do órgão de controle interno, manifestando-se pela irregularidade das contas, e determinou o encaminhamento do processo ao Tribunal de Contas da União (peça 49) . Em que pese o art. 52 da Lei 8.443/1992 ter atribuído a edição ao Ministro de Estado supervisor da área ou a autoridade de nível hierárquico equivalente, referido pronunciamento foi emitido pelo Comandante do Exército, com base no Despacho no 19/GM-MD, de 16 de março de 2020, publicado no Diário Oficial da União, de 19 de março de 2020 - Edição 54 - Seção 1-Página 18, que conferiu efeito vinculante ao Parecer 0056/2020/CONJUR-MD/CGU/AGU.
	8. Na instrução inicial (peça 54) , analisando-se os documentos nos autos, concluiu-se pela necessidade de realização de citação para a seguinte irregularidade: 
	8.1 Irregularidade 1: apropriação indevida de recursos de pensão militar federal, no período de 18/1/2011 (dia seguinte ao sepultamento da titular) a 1º/7/2013, quando houve o bloqueio dos pagamentos.
	8.1.1 Evidências da irregularidade: documentos técnicos presentes nas peças 6, 7, 8, 9, 10, 11, 12, 19, 20, 24, 25, 26, 27, 28, 29, 32, 34 e 42.
	8.1.2 Normas infringidas: art. 71, inciso II, da Constituição Federal/1988; arts. 884, 876 e 927 do Código Civil (Lei 10.406 de 10/1/2002) e art. 2°, 5º, 14, inciso I, da Lei 8.059, de 4/7/1990. 
	8.2 Débitos relacionados à responsável Joanete Mendes da Silva:
	Data de ocorrência
	Valor histórico (R$) 

	18/1/2011
	2.159,92

	1/2/2011
	5.073,04

	1/3/2011
	5.073,04

	1/4/2011
	5.120,51

	1/5/2011
	5.120,51

	1/6/2011
	5.120,51

	1/7/2011
	5.120,51

	1/8/2011
	5.120,51

	1/9/2011
	5.121,04

	1/10/2011
	5.121,04

	1/11/2011
	10.235,03

	1/12/2011
	5.121,04

	1/1/2012
	5.160,68

	1/2/2012
	5.160,68

	1/3/2012
	5.160,68

	1/4/2012
	5.160,68

	1/5/2012
	5.160,68

	1/6/2012
	5.160,68

	1/7/2012
	5.160,68

	1/8/2012
	5.160,68

	1/9/2012
	5.160,68

	1/10/2012
	5.160,68

	1/11/2012
	10.314,31

	1/12/2012
	5.160,68

	1/1/2013
	5.202,11

	1/2/2013
	5.202,11

	1/3/2013
	5.589,45

	1/4/2013
	5.589,45

	1/5/2013
	5.589,45

	1/6/2013
	8.570,40

	1/7/2013
	5.589,45

	8.2.1 Cofre credor: Tesouro Nacional.
	8.2.2 Responsável: Joanete Mendes da Silva (CPF: XXX.878.844-XX) .
	8.2.2.1 Conduta: não comunicar à Administração Militar o falecimento de pensionista; continuar a representá-la perante a Organização Militar na condição de procuradora, mesmo após o óbito, e sacar indevidamente os recursos da pensão previdenciária aos quais não tinha direito, uma vez saber do falecimento da pensionista.
	8.2.2.2 Nexo de causalidade: ao não comunicar o óbito da pensionista, continuar representando-a perante a organização militar na condição de curadora e sacar os recursos da pensão, a responsável incorreu em apropriação indevida de recursos públicos e causou dano ao erário.
	8.2.2.3 Culpabilidade: não há excludentes de ilicitude, de culpabilidade e de punibilidade. É razoável supor que a responsável tinha consciência da ilicitude de sua conduta. Era esperada conduta diversa da praticada, qual seja, comunicar o óbito da beneficiária, na condição de sua procuradora, e não sacar os recursos da conta da pensionista, uma vez saber que ela era falecida e, portanto, não mais tinha direito à pensão. 
	9. Encaminhamento: citação.
	10. Em cumprimento ao pronunciamento da unidade (peça 56) , foi efetuada citação da responsável, nos moldes adiante:
	a) Joanete Mendes da Silva - promovida a citação da responsável, conforme delineado adiante:
	Comunicação: Ofício 64974/2020 - Seproc (peça 58) 
Data da Expedição: 3/12/2020
Data da Ciência: 7/12/2020 (peça 59) 
Nome Recebedor: Joane M da Silva
Observação: Ofício enviado para o endereço do responsável, conforme pesquisa na base de dados no sistema da Receita Federal, custodiada pelo TCU.
Fim do prazo para a defesa: 22/12/2020
	
	11. Conforme Despacho de Conclusão das Comunicações Processuais (peça 61) , as providências inerentes às comunicações processuais foram concluídas. 
	12. Transcorrido o prazo regimental, a responsável Joanete Mendes da Silva permaneceu silente, devendo ser considerada revel, nos termos do art. 12, § 3º, da Lei 8.443/1992.
	Análise dos pressupostos de procedibilidade da in/TCU 71/2012
	Avaliação de Viabilidade do Exercício do Contraditório e Ampla Defesa
	13. Verifica-se que não houve o transcurso de mais de dez anos desde o fato gerador sem que tenha havido a notificação da responsável pela autoridade administrativa federal competente (art. 6º, inciso II, c/c art. 19 da IN/TCU 71/2012, modificada pela IN/TCU 76/2016) , uma vez que o fato gerador da irregularidade sancionada ocorreu em 1/7/2013, e a responsável foi notificada sobre a irregularidade pela autoridade administrativa competente conforme abaixo:
	13.1 Joanete Mendes da Silva, por meio do ofício acostado à peça 8, recebido em 16/6/2020, conforme AR (peça 28) .
	Valor de Constituição da TCE 	
	14. Verifica-se, ainda, que o valor atualizado do débito apurado (sem juros) em 1/1/2017 é de R$ 237.142,81, portanto superior ao limite mínimo de R$ 100.000,00, na forma estabelecida conforme os arts. 6º, inciso I, e 19 da IN/TCU 71/2012, modificada pela IN/TCU 76/2016. 
	Outros processos/débitos nos sistemas do TCU com os mesmos responsáveis
	15. Informa-se que não foi encontrado débito imputável à responsável em outros processos no Tribunal.
	16. A tomada de contas especial está, assim, devidamente constituída e em condição de ser instruída.
	Exame técnico
	Da validade das notificações:
	17. Preliminarmente, cumpre tecer breves considerações sobre a forma como são realizadas as comunicações processuais no TCU. A esse respeito, destacam-se o art. 179, do Regimento Interno do TCU (Resolução 155, de 4/12/2002) e o art. 4º, inciso III, § 1º, da Resolução TCU 170, de 30 de junho de 2004, in verbis: (...) 
	18. Bem se vê, portanto, que a validade da citação via postal não depende de que o aviso de recebimento seja assinado pelo próprio destinatário da comunicação, o que dispensa, no caso em tela, a entrega do AR em 'mãos próprias'. A exigência da norma é no sentido de o Tribunal verificar se a correspondência foi entregue no endereço correto, residindo aqui a necessidade de certeza inequívoca. 
	19. Não é outra a orientação da jurisprudência do TCU, conforme se verifica dos julgados a seguir transcritos: (...) .
	20. A validade do critério de comunicação processual do TCU foi referendada pelo Supremo Tribunal Federal, nos termos do julgamento do MS-AgR 25.816/DF, por meio do qual se afirmou a desnecessidade da ciência pessoal do interessado, entendendo-se suficiente a comprovação da entrega do 'AR' no endereço do destinatário:
	'Ementa: agravo regimental. Mandado de segurança. Desnecessidade de intimação pessoal das decisões do tribunal de contas da união. art. 179 do regimento interno do TCU. Intimação do ato impugnado por carta registrada, iniciado o prazo do art. 18 da lei nº 1.533/51 da data constante do aviso de recebimento. Decadência reconhecida. Agravo improvido.
	O envio de carta registrada com aviso de recebimento está expressamente enumerado entre os meios de comunicação de que dispõe o Tribunal de Contas da União para proceder às suas intimações.
	O inciso II do art. 179 do Regimento Interno do TCU é claro ao exigir apenas a comprovação da entrega no endereço do destinatário, bastando o aviso de recebimento simples.' 
	Da revelia da responsável Joanete Mendes da Silva
	21. No caso vertente, a citação da responsável se deu em endereço proveniente da base de CPFs da Receita Federal, em sistema custodiado pelo TCU. A entrega do ofício citatório nesse endereço ficou comprovada.
	22. Nos processos do TCU, a revelia não leva à presunção de que seriam verdadeiras todas as imputações levantadas contra os responsáveis, diferentemente do que ocorre no processo civil, em que a revelia do réu opera a presunção da verdade dos fatos narrados pelo autor (Acórdão 1009/2018-TCU-Plenário, Relator Min. Bruno Dantas; 2.369/2013-TCU-Plenário, Relator Min. Benjamin Zymler e 2.449/2013-TCU-Plenário, Relator Min. Benjamin Zymler) . Dessa forma, a avaliação da responsabilidade do agente não pode prescindir da prova existente no processo ou para ele carreada. 
	23. Ao não apresentar sua defesa, a responsável deixou de produzir prova da regular aplicação dos recursos sob sua responsabilidade, em afronta às normas que impõem aos gestores públicos a obrigação legal de, sempre que demandados pelos órgãos de controle, apresentar os documentos que demonstrem a correta utilização das verbas públicas, a exemplo do contido no art. 93 do Decreto-Lei 200/1967: 'Quem quer que utilize dinheiros públicos terá de justificar seu bom e regular emprego na conformidade das leis, regulamentos e normas emanadas das autoridades administrativas competentes'. 
	24. Mesmo as alegações de defesa não sendo apresentadas, considerando o princípio da verdade real que rege esta Corte, procurou-se buscar, em manifestações da responsável na fase interna desta Tomada de Contas Especial, se havia algum argumento que pudesse ser aproveitado a seu favor. 
	25. No entanto, a responsável não se manifestou na fase interna, não havendo, assim, nenhum argumento que possa vir a ser analisado e posteriormente servir para afastar as irregularidades apontadas.
	26. Em se tratando de processo em que a parte interessada não se manifestou acerca das irregularidades imputadas, não há elementos para que se possa efetivamente aferir e reconhecer a ocorrência de boa-fé na conduta da responsável, podendo este Tribunal, desde logo, proferir o julgamento de mérito pela irregularidade das contas, conforme os termos dos §§ 2º e 6º do art. 202 do Regimento Interno do TCU. (Acórdão 2064/2011-TCU-Primeira Câmara (relator Min. Ubiratan Aguiar) , 6.182/2011-TCU-1ª Câmara (relator Min. Weber de Oliveira) , 4.072/2010-TCU-1ª Câmara (Relator Min. Valmir Campelo) , 1.189/2009-TCU-1ª Câmara (Relator Min. Marcos Bemquerer) , 731/2008-TCU-Plenário (Relator Min. Aroldo Cedraz) .
	27. Dessa forma, a responsável Joanete Mendes da Silva deve ser considerada revel, nos termos do art. 12, § 3º, da Lei 8.443/1992, devendo as contas serem julgadas irregulares, condenando-a ao débito apurado e aplicando-lhe a multa prevista no art. 57 da Lei 8.443/1992.
	Prescrição da Pretensão Punitiva
	28. Vale ressaltar que a pretensão punitiva do TCU, conforme Acórdão 1441/2016-TCU-Plenário, Relator Min. Benjamin Zymler, que uniformizou a jurisprudência acerca dessa questão, subordina-se ao prazo geral de prescrição indicado no art. 205 do Código Civil, que é de dez anos, contado da data de ocorrência da irregularidade sancionada, nos termos do art. 189 do Código Civil, sendo este prazo interrompido pelo ato que ordenar a citação, a audiência ou a oitiva da responsável.
	29. No caso em exame, não ocorreu a prescrição, uma vez que a irregularidade sancionada ocorreu em 1º/7/2013, e o ato de ordenação da citação ocorreu em 23/11/2020.
	Conclusão
	30. Em face da análise promovida na seção 'Exame Técnico', verifica-se que a responsável Joanete Mendes da Silva não logrou comprovar a boa e regular aplicação dos recursos, instada a se manifestar, optou pelo silêncio, configurando a revelia, nos termos do § 3º, do art. 12, da Lei 8.443/1992. Ademais, inexistem nos autos elementos que demonstrem a boa-fé da responsável ou a ocorrência de outras excludentes de culpabilidade.
	31. Verifica-se também que não houve a prescrição da pretensão punitiva, conforme análise já realizada.
	32. Tendo em vista que não constam dos autos elementos que permitam reconhecer a boa-fé do responsável, sugere-se que as suas contas sejam julgadas irregulares, nos termos do art. 202, § 6º, do Regimento Interno do TCU, com a imputação do débito atualizado monetariamente e acrescido de juros de mora, nos termos do art. 202, § 1º do Regimento Interno do TCU, descontado o valor eventualmente recolhido, com a aplicação da multa prevista no art. 57 da Lei 8.443/1992.
	33. Por fim, como não houve elementos que pudessem modificar o entendimento acerca das irregularidades em apuração, mantém-se a matriz de responsabilização presente na peça 53.
	Proposta de encaminhamento
	34. Diante do exposto, submetemos os autos à consideração superior, propondo ao Tribunal:
	a) considerar revel a responsável Joanete Mendes da Silva, para todos os efeitos, dando-se prosseguimento ao processo, com fulcro no art. 12, § 3º, da Lei 8.443/1992; 
	b) julgar irregulares, nos termos dos arts. 1º, inciso I, 16, inciso III, alíneas b e c, da Lei 8.443/1992, c/c os arts. 19 e 23, inciso III, da mesma Lei, as contas da responsável Joanete Mendes da Silva, condenando-a ao pagamento das importâncias a seguir especificadas, atualizadas monetariamente e acrescidas dos juros de mora, calculadas a partir das datas discriminadas até a data da efetiva quitação do débito, fixando-lhe o prazo de quinze dias, para que comprove, perante o Tribunal, o recolhimento das referidas quantias aos cofres do Tesouro Nacional, nos termos do art. 23, inciso III, alínea 'a', da citada lei, c/c o art. 214, inciso III, alínea 'a', do Regimento Interno do TCU.  
		Débitos relacionados à responsável Joanete Mendes da Silva:
	Data de ocorrência
	Valor histórico (R$) 

	18/1/2011
	2.159,92

	1/2/2011
	5.073,04

	1/3/2011
	5.073,04

	1/4/2011
	5.120,51

	1/5/2011
	5.120,51

	1/6/2011
	5.120,51

	1/7/2011
	5.120,51

	1/8/2011
	5.120,51

	1/9/2011
	5.121,04

	1/10/2011
	5.121,04

	1/11/2011
	10.235,03

	1/12/2011
	5.121,04

	1/1/2012
	5.160,68

	1/2/2012
	5.160,68

	1/3/2012
	5.160,68

	1/4/2012
	5.160,68

	1/5/2012
	5.160,68

	1/6/2012
	5.160,68

	1/7/2012
	5.160,68

	1/8/2012
	5.160,68

	1/9/2012
	5.160,68

	1/10/2012
	5.160,68

	1/11/2012
	10.314,31

	1/12/2012
	5.160,68

	1/1/2013
	5.202,11

	1/2/2013
	5.202,11

	1/3/2013
	5.589,45

	1/4/2013
	5.589,45

	1/5/2013
	5.589,45

	1/6/2013
	8.570,40

	1/7/2013
	5.589,45

	Valor atualizado do débito (com juros) em 10/2/2021: R$ 301.751,94.
	c) aplicar à responsável Joanete Mendes da Silva a multa prevista no art. 57 da Lei 8.443/1992 c/c o art. 267 do Regimento Interno do TCU, fixando-lhe o prazo de quinze dias, a contar da notificação, para que comprove, perante o Tribunal (art. 214, III, alínea 'a', do Regimento Interno do TCU) , o recolhimento da dívida aos cofres do Tesouro Nacional, atualizada monetariamente desde a data do acórdão proferido por este Tribunal até a data do efetivo recolhimento, se paga após o vencimento, na forma da legislação em vigor;
	d)  autorizar, desde logo, a cobrança judicial das dívidas, caso não atendida a notificação, na forma do disposto no art. 28, inciso II, da Lei 8.443/1992;
	e) autorizar também, desde logo, se requerido, com fundamento no art. 26 da Lei 8.443, de 1992, c/c o art. 217, §§ 1º e 2º do Regimento Interno do TCU, o parcelamento da (s) dívida (s) em até 36 parcelas, incidindo, sobre cada parcela, corrigida monetariamente, os correspondentes acréscimos legais, fixando-lhe o prazo de quinze dias, a contar do recebimento da notificação, para comprovar, perante o Tribunal, o recolhimento da primeira parcela, e de trinta dias, a contar da parcela anterior, para comprovar os recolhimentos das demais parcelas, devendo incidir, sobre cada valor mensal, atualizado monetariamente, os juros de mora devidos, no caso do débito, na forma prevista na legislação em vigor, alertando o responsável de que a falta de comprovação do recolhimento de qualquer parcela importará o vencimento antecipado do saldo devedor, nos termos do § 2º do art. 217 do Regimento Interno deste Tribunal; 
	f) enviar cópia do Acórdão a ser prolatado à Procuradoria da República no Estado de AL, nos termos do § 3º do art. 16 da Lei 8.443/1992, c/c o § 7º do art. 209 do Regimento Interno do TCU, para adoção das medidas cabíveis; e
	g) enviar cópia do Acórdão que vier a ser proferido ao 59º Batalhão de Infantaria Motorizado e à responsável, para ciência;
	h) informar à Procuradoria da República no Estado de AL, ao 59º Batalhão de Infantaria Motorizado e à responsável que a presente deliberação, acompanhada do Relatório e do Voto que a fundamenta, está disponível para a consulta no endereço www.tcu.gov.br/acordaos, além de esclarecer que, caso requerido, o TCU poderá fornecer sem custos as correspondentes cópias, de forma impressa; e
	i) informar à Procuradoria da República no Estado de AL que, nos termos do parágrafo único do art. 62 da Resolução TCU 259/2014, os procuradores e membros do Ministério Público credenciados nesta Corte podem acessar os presentes autos de forma eletrônica e automática, ressalvados apenas os casos de eventuais peças classificadas como sigilosas, as quais requerem solicitação formal."
3.	Enfim, por intermédio do Exmo. Sr. Procurador Marinus Eduardo De Vries Marsico, o MPTCU anuiu à aludida proposta da unidade técnica, tendo consignado o seu parecer à Peça 65 nos seguintes termos:
	" (...) À vista dos elementos constantes dos autos, manifestamo-nos, no essencial, de acordo com a proposta da Secex-TCE (peça 62) , mas sugerindo que a condenação tenha por fundamento o art. 16, inciso III, alínea 'd' - em vez de alíneas 'b' e 'c' - da Lei 8.443/92, haja vista a subsunção dos fatos ao fundamento legal pela ocorrência de desfalque ou desvio. 
	Por oportuno, registramos nossas considerações no tocante à aferição da prescrição com base na Lei 9.873/99 (Lei da Prescrição Administrativa) , matéria de ordem pública que voltou a ser objeto de crescentes considerações no âmbito do TCU após a decisão do Supremo Tribunal Federal no RE 636.886 (Tema 899 da repercussão geral) .
	Sobre a aferição da prescrição com base Lei 9.873/1999, não endossamos conclusão pela prescrição do débito (pretensão de ressarcimento) baseada no referido julgado do STF, porquanto tal decisão não transitou em julgado, podendo ainda ser revista ou sofrer modulações, o que pode modificar substancialmente o conteúdo daquela decisão inicial que, por sua vez, contrasta com a regra da imprescritibilidade do ressarcimento ao erário prevista no art. 37, § 5º, da Constituição e, até o momento, consagrada em uníssono na jurisprudência do TCU.
	Também não sustentamos conclusão pelo sobrestamento do julgamento do processo até a decisão definitiva do STF sobre o RE 636.886, porquanto tal medida pode gerar precedente capaz de provocar enorme acúmulo de processos não julgados e trazer prejuízos à contemporaneidade do controle externo ao criar jurisprudência contrária ao Princípio da Independência de Instâncias.
	No tocante à aferição da prescrição da pretensão punitiva, alinhamos nosso posicionamento ao da Procuradora-Geral do MPTCU (TC Processo 032.048/2016-5) e aos julgados mais recentes do STF, no sentido da aplicabilidade da Lei 9.873/1999 em detrimento do entendimento do Acórdão 1441/2016-TCU-Plenário, considerando que a referida lei apresenta uma especificidade maior e mais alinhada com a atividade de controle externo.
	Nesse sentido, a Lei 9.873/1999 (alterada pela Lei 11.941/2009) estabelece prazo de prescrição para o exercício da ação punitiva pela Administração Pública Federal, dispondo ainda sobre o termo inicial e as causas de interrupção da respectiva contagem:
	'Art. 1o  Prescreve em cinco anos a ação punitiva da Administração Pública Federal, direta e indireta, no exercício do poder de polícia, objetivando apurar infração à legislação em vigor, contados da data da prática do ato ou, no caso de infração permanente ou continuada, do dia em que tiver cessado.
	§ 1o  Incide a prescrição no procedimento administrativo paralisado por mais de três anos, pendente de julgamento ou despacho, cujos autos serão arquivados de ofício ou mediante requerimento da parte interessada, sem prejuízo da apuração da responsabilidade funcional decorrente da paralisação, se for o caso.
	§ 2o  Quando o fato objeto da ação punitiva da Administração também constituir crime, a prescrição reger-se-á pelo prazo previsto na lei penal.
	Art. 2o  Interrompe-se a prescrição da ação punitiva: 
	I - pela notificação ou citação do indiciado ou acusado, inclusive por meio de edital; 
	II - por qualquer ato inequívoco, que importe apuração do fato;
	III - pela decisão condenatória recorrível.
	IV - por qualquer ato inequívoco que importe em manifestação expressa de tentativa de solução conciliatória no âmbito interno da administração pública federal.' 
	Com efeito, a contagem do prazo prescricional será interrompida e restituída na integralidade sempre que verificada a ocorrência de alguma das hipóteses legais, não havendo vedação legal no sentido de que esse prazo seja interrompido mais de uma vez, como no presente caso, haja vista a ocorrência de várias hipóteses interruptivas até o momento, cada qual restituindo a integralidade do prazo prescricional previsto na Lei 9.873/1999.
	Ademais, considerando que a conduta apurada também constitui crime, poderia ser considerado na aferição da prescrição o prazo máximo prescricional previsto na lei penal, nos termos do § 2º do art. 1º da Lei 9.873/99, o que, todavia, sequer é necessário no caso, haja vista a ocorrência de sucessivas e cumulativas causas interruptivas, inclusive na fase interna do processo, com a sequência de atos de apuração no Inquérito Policial Militar e na Sindicância que deram origem à presente tomada de contas especial.
	No presente caso, o termo inicial da contagem do prazo prescricional ocorreu em 1/7/2013 com a cessação do recebimento indevido do benefício previdenciário, sendo interrompida pelo Inquérito Policial Militar (IPM) que constitui o suporte probatório da presente tomada de contas especial, instaurado por meio da Portaria nº . 044-S2.2-IPM, de 4/10/2013 (peça 4, p. 2, e peças 9 e 10) ; pela Sindicância, instaurada por meio da Portaria nº . 028-S2.5/20ªCSM-sind, de 13/11/202017 (peças 11 a 12 e seguintes) ; pela instauração da TCE em 28/4/2020 (TCE, peça 1) ; e pela citação no TCU em 23/11/2020 (peça 54) e 7/12/2020 (peça 59) , entre outros atos de apuração, não permanecendo o processo parado por mais de três anos, tampouco por mais de cinco anos sem a ocorrência de causa interruptiva prevista no artigo 2º da Lei 9.873/1999.
	Percebe-se que, havendo o andamento regular do processo, torna-se até mesmo mais difícil a ocorrência da prescrição com base na Lei 9.873/1999, ocorrendo usualmente várias causas interruptivas aptas a reiniciar a contagem do prazo prescricional na sua integralidade.
	Com efeito, a prescrição da pretensão punitiva não ocorre nestes autos se considerados os parâmetros da Lei 9.873/1999 (Lei da Prescrição Administrativa) .
	Por sua vez, a análise da unidade técnica (peça 62, p. 6) foi realizada exclusivamente com base no entendimento do Acórdão 1441/2016-TCU-Plenário (prescrição em dez anos pelo Código Civil) , também concluindo que não ocorreu a prescrição."
É o Relatório.

não há.

Procurador Marinus Eduardo De Vries Marsico.

TOMADA DE CONTAS ESPECIAL. DESFALQUE E DESVIO DE RECURSOS FEDERAIS. CITAÇÃO. REVELIA. CONTAS IRREGULARES. DÉBITO. MULTA. COMUNICAÇÃO.

TOMADA DE CONTAS ESPECIAL (TCE)

Secretaria de Controle Externo de Tomada de Contas Especial (Secex-TCE).

Trata-se de tomada de contas especial instaurada pelo 59º Batalhão de Infantaria Motorizado em desfavor de Joanete Mendes da Silva diante do desvio dos correspondentes recursos federais em função das apurações no âmbito do Inquérito Policial Militar (IPM) n.º 64238.0005828/2013-86, tendo sido identificadas a ausência de comunicação sobre o falecimento da beneficiária da pensão especial instituída pelo ex-combatente da Força Expedicionária Brasileira (FEB) e a apresentação de inidôneos documentos como comprovantes de vida, além dos indevidos saques durante o período de 18/1/2011 a 1º/7/2013.
2.	Como visto, a partir do Relatório de Tomada de Contas Especial n.º 1, de 2020 (Peça 44) , o tomador de contas assinalou a responsabilidade em desfavor de Joanete Mendes da Silva, como então  procuradora da beneficiária (Ismênia Mendes da Silva - falecida em 17/1/2011) , pelo dano ao erário sob o valor original de R$ 171.920,91 em função do dano ao erário decorrente dos indevidos saques da pensão especial instituída pelo ex-combatente da FEB em conformidade com os elementos de convicção obtidos no bojo do aludido IPM e da correspondente sindicância (Peças 9 a 12) .
3.	Por conseguinte, no âmbito do TCU, a Secex-TCE promoveu a citação de Joanete Mendes da Silva como responsável no presente processo.
4.	A despeito, contudo, da regular notificação, a aludida responsável não apresentou a sua defesa, nem efetuou, tampouco, o recolhimento do débito, passando à condição de revel perante o TCU, nos termos do art. 12, § 3º, da Lei n.º 8.443, de 1992.
5.	De todo modo, após a análise final do feito, a unidade técnica propôs a irregularidade das contas da aludida responsável para condená-la ao pagamento do correspondente débito, além de lhe aplicar a subjacente multa legal, nos termos do art. 16, inciso III, alíneas "b" e "c", da Lei n.º 8.443, de 1992; tendo o Parquet especial anuído a essa proposta, sem prejuízo, entretanto, de sugerir a condenação também pela alínea "d" desse inciso III.
6.	O TCU pode incorporar o parecer da unidade técnica, com a aludida sugestão do MPTCU, a estas razões de decidir.
7.	Bem se vê que a gravidade dos ilícitos seria evidente, tendo a responsável promovido a apresentação de documentos falsos até sobre terceira pessoa, no lugar do falecido, para comprovar a suposta regularidade na percepção da aludida pensão especial, como demonstrado pelas apurações realizadas pelo Exército no bojo do aludido IPM e da sindicância, e, por esse ângulo, restaria adequada a proposta da unidade técnica no sentido de julgar irregulares as contas da causadora do aludido dano ao erário para a sua condenação ao pagamento do correspondente débito, com a subsequente multa legal, em consonância, por exemplo, com o Acórdão 321/2019-TCU-Plenário.
8.	Não subsistiria, enfim, a prescrição da pretensão punitiva do TCU, já que, nos termos do Acórdão 1441/2016-TCU-Plenário, não teria ocorrido o transcurso superior a dez anos entre a ordem para a citação no âmbito do TCU, em 23/11/2020 (Peça 56) , e o encerramento do correspondente ilícito continuado, em 1º/7/2013.
9. 	Eis que, por meio do aludido Acórdão 1.441/2016 proferido na Sessão Extraordinária de 8/6/2016, o Plenário do TCU firmou o seu entendimento no sentido de que a prescrição da pretensão punitiva deve seguir a regra geral do prazo decenal, contado a partir do fato, em linha com o art. 205 do Código Civil brasileiro, interrompendo a contagem do aludido prazo com a ordem de citação, nos termos do art. 240, caput, da Lei n.º 13.105 (Código Processual Civil) , de 2015.
10. 	Sem prejuízo, no entanto, do respeito a esse entendimento do Tribunal, deve ser reiterada a minha ressalva já registrada em vários outros julgados do TCU no sentido de que, na ausência de lei específica, o TCU não deveria aplicar qualquer prazo prescricional sobre a referida pretensão punitiva ou, então, na pior das hipóteses, o Tribunal deveria aplicar a regra prescricional fixada pela Lei n.º 9.873, de 1999, não só porque ela trata diretamente de prescrição no âmbito do direito administrativo sancionador, mas também porque, entre outras medidas, a aludida lei manda aplicar o prazo prescricional penal, quando a infração administrativa também configure crime, além de determinar expressamente que, diante de ilícito continuado ou permanente, a contagem do prazo deve iniciar a partir da cessação do aludido ilícito.
11. 	A despeito, pois, de registrar essa minha posição pessoal, o TCU deve pugnar pela pronta aplicação da multa legal em desfavor da aludida responsável a partir do entendimento fixado pelo aludido Acórdão 1441/2016-TCU-Plenário.
12.	Não subsistiria, de todo modo, a eventual necessidade de promover o retorno do presente processo para buscar a citação de outros eventuais responsáveis, estando esse entendimento, aliás, em plena sintonia com a jurisprudência fixada pelo TCU a partir, por exemplo, dos Acórdãos 4.002/2020 e 5.297/2013, da 2ª Câmara, e dos Acórdãos 1.170/2017 e 1.223/2015, do Plenário, já que a ausência dessa nova citação não resultaria em prejuízo à defesa da atual responsável, não só porque o presente processo já estaria em plenas condições de efetivo julgamento pelo TCU, mas também porque a solidariedade passiva seria legalmente erigida em favor do ente estatal credor, e não das eventuais pessoas privadas devedoras, podendo, se for o caso, a atual condenada ajuizar a superveniente ação regressiva em desfavor de outros eventuais responsáveis supostamente coobrigados.
13.	Contudo, como a malsinada irregularidade configuraria a eventual conduta dolosa no sentido de efetivamente facilitar, permitir ou concorrer para que pessoa física ou jurídica privada incorpore ou utilize rendas, verbas ou valores integrantes do acervo patrimonial da administração pública, sem a observância das formalidades legais ou regulamentares aplicáveis, resultando no eventual ilícito doloso de improbidade administrativa causador do aludido prejuízo ao erário, nos termos, por exemplo, do art. 10, I e II, da Lei n.º 8.429, de 1992, a eventual prescrição da ação de ressarcimento ao erário também não subsistiria, estando esse entendimento em plena consonância com a jurisprudência fixada pelo STF no bojo do RE 852.475-SP, com o trânsito em julgado a partir de 6/12/2019, diante da Tese de Repercussão Geral n.º 897 no sentido de que "São imprescritíveis as ações de ressarcimento ao erário fundadas na prática de ato doloso tipificado na Lei de Improbidade Administrativa".
14.	Diante, portanto, dos elementos de convicção até aqui obtidos neste processo, o TCU deve julgar irregulares as contas de Joanete Mendes da Silva para condená-la ao pagamento do correspondente débito, sem prejuízo de lhe aplicar a multa prevista no art. 57 da Lei n.º 8.443.
Ante o exposto, pugno pela prolação do Acórdão ora submetido a este Colegiado.
TCU, Sala das Sessões, em 1 de junho de 2021.
Ministro-Substituto ANDRÉ LUÍS DE CARVALHO 
Relator